【裁判字號】    97,苗簡,306
【裁判日期】    971121
【裁判案由】    確認本票債權不存在等
【裁判全文】
臺灣苗栗地方法院民事簡易判決         97年度苗簡字第306號
原      告  乙○○
            丁○○○
            丙○○
共      同
訴訟代理人  戊○○
被      告  甲○○
上列當事人間請求確認本票債權不存在事件，本院於民國97年10
月16日言詞辯論終結，判決如下：
    主      文
確認被告持有如附表所示之本票債權對原告不存在。
被告不得再持本院八十九年度票字第一０四號本票裁定對原告為
強制執行。
訴訟費用由被告負擔。
    事  實
一、原告起訴主張：被告前持原告之被繼承人陳順財（原告乙○
    ○、丙○○之父，丁○○○之配偶）所簽發如附表所示之本
    票5 紙（下稱系爭5 紙本票），聲請本院以89年度票字第10
    4 號裁定准予強制執行，嗣被告以上開裁定為執行名義對原
    告聲請強制執行，經本院以95年度執字第8891號執行事件受
    理在案。惟陳順財過世後未久，繼承人之一陳彥竹即與被告
    就系爭5 紙本票達成以新臺幣（下同）60,000元清償之協議
    ，陳彥竹並已依約給付60,000元清償完畢，被告則將系爭5
    紙本票交還陳彥竹。故被告對陳順財繼承人之本票債權即因
    清償而消滅，被告自不得再以本院89年度票字第104 號裁定
    為執行名義，對原告等人強制執行等語。為此，爰起訴請求
    確認系爭5 紙本票債權對原告不存在，且被告不得再持本院
    89年度票字第104 號本票裁定對原告等人為強制執行。並聲
    明：如主文第1 、2 項所示（卷第68頁）。
二、被告抗辯：被告從未與陳順財之繼承人陳彥竹達成以60,000
    元清償之協議，係因陳彥竹謊稱要將系爭5 紙本票拿回給家
    人確認是否為陳順財之筆跡，伊始將系爭5 紙本票交予陳彥
    竹，且從未收到陳彥竹與戊○○交付之60,000元，陳彥竹於
    本院97年度簡上字第9 號返還本票訴訟中所為清償6 萬元之
    陳述不實在，其主張還錢的時間，伊並不在場，有配偶羅炳
    煌之筆記本、后豐加油站明細表及證人周義清等可證等語。
    並聲明：原告之訴駁回。
    理  由
一、按確認之訴，非原告有即受確認判決之法律上利益者不得提
    起，民事訴訟法第247 條定有明文，所謂即受確認判決之法
    律上利益，係指法律關係存否不明確，原告在法律上之地位
    有不安之狀態存在或受侵害之危險，而此種不安之狀態或危
    險，能以確認判決除去者而言。本件被告既持系爭5 紙本票
    向本院聲請89年度票字第104 號本票裁定准許強制執行，並
    取得本院95年度執字第8891號債權憑證在案，業經本院依職
    權調閱上開卷宗查核屬實，原告自受有強制執行之不利益，
    而該不利益得以確認判決加以除去，其等提起本件確認之訴
    ，即有確認利益。
二、查被告前持系爭5 紙本票聲請本院89年度票字第104 號裁定
    准予強制執行，並以上開裁定為執行名義對陳順財繼承人即
    原告等人聲請強制執行，經本院以95年度執字第8891號執行
    事件受理在案。又被告前向陳彥竹提起返還系爭5 紙本票之
    訴，經本院以96年度苗簡字第577 號、97年度簡上字第9 號
    判決駁回確定在案（卷第28至30、51至56頁）。而系爭5 紙
    本票現為訴外人陳彥竹持有等情，為兩造所不爭執，並經本
    院依職權調閱上開事件卷宗查明屬實，自堪信為真實。
三、原告主張系爭5 紙本票業經陳彥竹與被告達成以6 萬元清償
    之協議，並經陳彥竹清償完畢，故系爭5 紙本票之債權已因
    清償而消滅等語。被告則以前詞否認陳彥竹有清償之事實，
    並辯稱其有不在場證明及陳彥竹係詐欺取得系爭5 紙本票云
    云。按確定判決之既判力，固以訴訟標的經表現於主文判斷
    事項為限，判決理由並無既判力，但法院於判決理由中，就
    訴訟標的以外，當事人主張之重要爭點，本於當事人辯論之
    結果已為判斷時，對此重要爭點所為之判斷，除有顯然違背
    法令，或當事人已提出新訴訟資料，足以推翻原判斷之情形
    外，應解為在同一當事人就該已經法院判斷之重要爭點之法
    律關係，不得作為相反之主張或判斷，始符合民事訴訟法誠
    信原則，此即學理上所謂之爭點效、禁反言（最高法院91年
    度台上字第790 號、96年度台上字第1782號判決意旨參照）
    。經查，被告前於本院另案對陳彥竹提起96年度苗簡字第57
    7 號返還本票事件，並經本院97年度簡上字第9 號判決駁回
    其訴確定；而陳彥竹及胞姐戊○○是否交付6 萬元清償系爭
    5 紙本票之債權，為該訴訟之重要爭點，經兩造充分攻擊防
    禦及舉證後，於上開判決理由中均已詳予論述，並認定被告
    與陳彥竹間就系爭5 紙本票確有以6 萬元達成和解，陳彥竹
    與戊○○並已清償之事實，有上開判決在卷可稽。再者，被
    告於本件訴訟中，並未就上述重要爭點另行提出新訴訟資料
    （所舉之配偶羅炳煌之筆記本、后豐加油站明細表及證人周
    義清等證據，均已於前開訴訟中經調查論斷）以推翻原判斷
    ，或主張前開返還本票訴訟之判決有何顯然違背法令之處，
    揆諸前揭判決意旨，本院就該重要爭點之法律關係自不得為
    相反之判斷。從而，系爭5 紙本票之債權業經陳彥竹與戊○
    ○以6 萬元清償而消滅之事實，已堪認定，原告等主張系爭
    5 紙本票之債權不存在，洵堪憑採。
四、再按票據係提示證券，又具繳回性，票據上權利之行使，與
    票據之占有，有不可分離之關係。本票為票據之一種，行使
    本票權利，自須占有本票。執票人持本票向法院聲請本票裁
    定，該裁定僅得作為聲請強制執行之依據，其欲行使本票債
    權，仍應證明其占有本票。系爭5 紙本票現非為被告所持有
    ，為被告所自認，則被告既喪失本票之占有，自不得主張本
    票權利甚明。故原告主張被告不得再持本院89年度票字第10
    4 號本票裁定對原告等人為強制執行，即屬有據。
五、本件事證已臻明確，兩造其餘攻擊防禦方法及舉證，經核均
    與本件判決結果無影響，爰無庸逐一論述，併此敘明。
六、據上論結，本件原告之訴為有理由，依民事訴訟法第436 條
    第2 項、第78條，判決如主文。
中     華     民    國     97   年   11  月     21    日
              苗栗簡易庭法  官  黃怡玲
以上正本係照原本作成。
如對本判決上訴，須於判決送達後20日內向本院提出上訴狀。
                        書記官  葉  政
中    華    民    國    97    年    11    月    21    日
附表
┌──┬──────┬─────────┬──────┬────┬───┐
│編號│ 發  票  日 │票面金額（新臺幣）│ 到  期  日 │ 票 號  │發票人│
├──┼──────┼─────────┼──────┼────┼───┤
│ 1  │86年1 月14日│40,000元          │86年1 月20日│061202  │陳順財│
├──┼──────┼─────────┼──────┼────┼───┤
│ 2  │86年1 月14日│40,000元          │86年2 月20日│061203  │陳順財│
├──┼──────┼─────────┼──────┼────┼───┤
│ 3  │86年1 月14日│40,000元          │86年3 月20日│061204  │陳順財│
├──┼──────┼─────────┼──────┼────┼───┤
│ 4  │86年1 月14日│40,000元          │86年4 月20日│061205  │陳順財│
├──┼──────┼─────────┼──────┼────┼───┤
│ 5  │86年1 月14日│40,000元          │86年5 月20日│061206  │陳順財│
└──┴──────┴─────────┴──────┴────┴───┘


司法院資訊處製作；財團法人民間司法改革基金會備份。
